臺灣臺北地方法院刑事裁定　　　　　 91年度自字第360號
自　訴　人
即反訴被告　甲○○
被　　　告
即　反訴人　乙○○
　　　　　　　　　　4號
上列被告等因偽造文書等案件，經自訴人提起自訴及被告提起反
訴誣告，本院裁定如左：
    主  文
自訴及反訴均駁回。
    理  由
甲、程序方面：按修正刑事訴訟法自民國92年9 月1 日施行後，
    採強制委任律師為代理人之自訴制度，為自訴制度之重大變
    革，旨在限制濫訴，提高自訴品質。然自訴是否合法，係以
    提起時之法律規定為準，其提起時為法所准許者，既屬合法
    之自訴，自不因嗣後法律修正對自訴權有所限制而受影響。
    是92年9 月1 日前提起自訴，其後於審理時無須委任律師為
    代理人，並為反訴所準用。此有最高法院94年4 月26日94年
    度第6 、7 次刑事庭會議決議可資參照。本件自訴人於91年
    5 月22日提起自訴，及反訴人於92年2 月21日提起反訴，雖
    均未委任律師，然提起時既屬合法，其訴訟權尚不因嗣後法
    律修正而受影響，核先敘明。
乙、實體方面：
壹、按法院或受命法官於自訴案件第1 次審判期日前訊問及調查
    結果，如認為案件有刑事訴訟法第252 條至第254 條之情形
    者，得以裁定駁回其自訴，且反訴準用自訴之規定，同法第
    326 條第3 項、第339 條分別定有明文。
貳、本訴部分：
一、自訴人甲○○與被告乙○○因繼承而公同共有門牌號碼台北
    市○○區○○街222 巷42號之建物及土地，詎被告未經自訴
    人同意，擅自以自訴人名義，於債權契約及抵押權設定契約
    上，偽造自訴人之簽名，並利用偽造之印章，偽蓋印文，向
    台北銀行股份有限公司（下稱台北銀行）及保證責任台北市
    第九信用合作社（下稱九信合作社）貸款，並設定抵押新台
    幣（下同）240 萬元以供擔保。因認被告涉犯偽造文書罪嫌
    云云。
二、按犯罪事實應依證據認定之，無證據不得推定其犯罪事實。
    刑事訴訟法第154 條第2 項定有明文。事實之認定應憑證據
    ，如未能發現相當證據，或證據不足以證明，自不能以推測
    或擬制之方法，為裁判基礎（最高法院40年台上字第86號判
    例參照）。另認定犯罪事實，所憑之證據，雖不以直接證據
    為限，間接證據亦包括在內，然無論直接或間接證據，其為
    訴訟上之證明，須於通常一般之人均不致於有所懷疑，而得
    確信其為真實之程度者，始得據之為有罪之認定，倘其證明
    尚未達到此一程度，而有合理性懷疑之存在時，即無從為有
    罪之認定，此有最高法院76年台上字第4986號判例可資參照
    。又刑事訴訟法第161 條已於91年2 月8 日修正公布，修正
    後同條第1 項規定：檢察官就被告犯罪事實，應負舉證責任
    ，並指出證明之方法。此項規定，於自訴程序同有適用。因
    此，自訴人對於自訴之犯罪事實，應負實質之舉證責任（最
    高法院92年度台上字第711 號裁判要旨參照）。
三、本件自訴人指訴被告涉犯上開偽造文書罪嫌，除其個人片面
    陳述，並未提出任何證據，嗣並具狀表示其發現係因不諳法
    律及諸多巧合導致誤會，被告並無上開所指偽造文書之情事
    ；訊據被告亦堅決否認有何以上開案爭房地向台北銀行或九
    信合作社設定抵押貸款之情事，辯稱：伊及太太葉美玲均無
    利用上開房地向銀行設定抵押貸款之行為。經查：
(一)、本院民事執行處因案外人台北市政府財政局聲請拍賣上開自
    訴人及被告因繼承而取得公同共有之上開房地（即坐落台北
    市○○區○○段2 小段643 、644 地號土地《持分1 ／3 》
    及門牌號碼台北市○○街222 巷42號《建號1039》建物），
    於拍賣事件中，通知執行債務人即自訴人及被告、執行債權
    人台北市政府財政局，並副知抵押權人台北銀行、九信合作
    社可得行使抵押權一節，業據自訴人於本院調查時陳述在卷
    ，並提出本院民事執行處91年5 月6 日九十一執乙字第7086
    號通知正本經本庭當庭勘驗無訛（見本庭94年9 月8 日準備
    程序筆錄第4 頁），且為被告所不爭執，堪信屬實。
(二)、查上開房地設定有九信合作社之抵押權，固屬實情，然該抵
    押權原係自訴人及被告之母即案外人張許月嬌，為擔保於76
    年11月24日向九信合作社之借款，而提供設定登記一節，有
    台北市建成地政事務所94年4 月11日北市建地三字第094304
    54500 號函檢送本院之土地、建築改良物他項權利變更契約
    書、戶籍謄本、台北市政府警察局萬華第二區戶政事務所印
    鑑證明、土地登記申請書等件在卷可稽（見本院91年度自字
    第360 號刑事卷(一)第164 至18 1頁）。該等借款於案外人張
    許月嬌死亡後，業由被告以其名義於85年11月28日清償完畢
    ，並經被告之妻即案外人葉美玲於同年12月2 日向九信合作
    社具名領回上開土地所有權狀、建築改良物所有權狀、他項
    權利證明書、抵押權設定契約書、債務清償證明書、保險單
    、借據等文件正本，九信合作社就上開房地已無借款債權，
    有九信合作社分別於91年5 月10日及同年9 月17日向本院民
    事執行處具狀提出之民事陳報狀、民事答辯狀及領回塗銷登
    記簿影本各1 件在卷足憑（見本院91年度自字第360 號刑事
    卷(一)第74至77頁）。足認被告辯稱其未擅自利用上開房地，
    向九信合作社設定抵押貸款一情，確為事實。
(三)、再者，本院民事執行處於上開拍賣事件中，原以91年5 月6
    日九十一執乙字第7086號通知，通知台北銀行可得行使抵押
    權參與分配，惟台北銀行收受通知後，發覺通知記載有誤，
    而於91年5 月10日出具民事陳報狀表明：「經查上開不動產
    ，陳報人並無抵押權」之旨（見本院91年度自字第360 號刑
    事卷(一)第90、91頁），並於本院91年度訴字第3101號債務人
    異議之訴事件，委由代理人到庭陳明：「非抵押權人」等語
    甚詳（見本院91年度自字第360 號刑事卷(一)第73頁）。本院
    民事執行處至此始知誤將台北市○○區○○段2 小段643 、
    644 號地號之其他分別共有人即案外人許守本、許守義（持
    分各1 ／3）向 台北銀行設定抵押貸款之該筆抵押權設定登
    記，認為係以上開案爭房地設定之抵押權。此情觀之本院執
    行處法官於上開台北銀行民事陳報狀上批示「查是否寄錯，
    並速更正」一語（見本院91年度自字第360 號刑事卷(一)第90
    頁），及卷附案外人許守本、許守義與台北銀行間簽立之土
    地登記申請書、土地建築改良物抵押權設定契約書、其他約
    定事項等件（見本院91年度自字第360 號刑事卷(一)第184 至
    189 頁）自明。足證本件案爭房地有關台北銀行之抵押權設
    定一事，確係導因本院民事執行處前開拍賣事件，誤發上開
    內容有誤之通知所致。被告未以該等房地向台北銀行辦理抵
    押貸款，至甚明確。
四、綜上，自訴人所指被告涉嫌擅自利用上開房地向九信合作社
    、台北銀行設定抵押貸款，而偽造文書云云一節，經查既非
    事實，且經自訴人於91年9 月26日具狀表明事出誤會，已無
    意繼續興訟，足認本訴部分有刑事訴訟法第252 條第10款所
    定犯罪嫌疑不足之情形。依照首揭說明，應由本院以裁定駁
    回自訴。
參、反訴部分：
一、反訴意旨略以：自訴人即反訴被告甲○○明知坐落台北市○
    ○區○○街222 巷42號之建物及土地，原為雙方之母張許月
    嬌所有，早於76年間即向九信合作社辦理抵押貸款，且於86
    年間即知反訴人即本訴被告乙○○於86年間已代償全部貸款
    。雙方母親於84年間去世後，反訴被告不甘反訴人訴請返還
    母親之喪葬等費用之代墊款，因而懷恨在心，明知反訴人並
    無以反訴被告名義向九信合作社設定抵押借款，卻提起偽造
    文書之自訴，意圖讓反訴人受刑事處分，因認反訴被告涉犯
    刑法第169 條之誣告罪嫌云云。
二、按稱誣告者，即虛構事實進而申告他人犯罪而言，所謂虛構
    事實，係指明知無此事實而故意捏造者而言，如若出於誤信
    、誤解、誤認或懷疑有此事實，或對於其事實張大其詞，或
    資為其訟爭上之攻擊或防禦方法，或其目的在求判明是非曲
    直者，固均不得謂屬於誣告，即其所申告之事實，並非完全
    出於憑空捏造或尚非全然無因，只以所訴事實，不能積極證
    明為虛偽或因證據不充分，致被誣人不受追訴處罰者，仍不
    得謂成立誣告罪（最高法院83年度台上字第1959號裁判意旨
    參照）。
三、本件反訴人反訴自訴人涉犯上開誣告罪嫌，無非係以本院86
    年度訴字第737 號民事判決、催告返還代墊款之律師函資為
    論據。訊據反訴被告則堅詞決否認有何誣告之犯意，辯稱：
    伊出嫁已近20年，與反訴人因關係不好而少有往來，91年5
    月間收到上開本院九十一執乙字第7086號通知，發現案爭房
    地，竟有抵押權人九信合作社及台北銀行可得主張權利，至
    感訝異，蓋以伊於另1 與反訴人爭訟之民事訴訟（即本院86
    年度訴字第737 號）中，得知反訴人夫妻於85年間已清償向
    九信合作社所借款項，深信該房地應無其他抵押權人可得主
    張權利，接獲民事執行處通知九信及台北銀行行使抵押權參
    與分配，自感惶恐與困擾，為避免權利受損，乃提起本件自
    訴。查證後，始知九信之抵押權設定係反訴人延遲辦理抵押
    權塗銷登記，民事執行處又誤將同一基地上不同建物所有權
    人許守本、許守義設定予債權人台北銀行之抵押權，誤認為
    設定在其與反訴人公同共有房地，乃生誤會，絕無誣告之犯
    意等語。
三、經查：
(一)、反訴被告所指九信合作社於上開案爭房地設定之抵押權，存
    在至本院民事執行處於強制執行程序中，囑託地政事務所於
    92年11月20日塗銷登記為止一節，有卷附台北市土地登記謄
    本（台北市○○區○○段2 小段643 、644 地號）及台北市
    建物登記公務謄本（台北市○○區○○段2 小段1039建號）
    在卷可佐（見本院91年度自字第360 號刑事卷(一)第193 至21
    0 頁）。反訴人於85年11月28日清償借款，並由其妻葉美玲
    於同年12月2 日具名領回上開土地所有權狀、建築改良物所
    有權狀、他項權利證明書、抵押權設定契約書、債務清償證
    明書、保險單、借據等文件正本後，均遲未向地政事務所辦
    理抵押權塗銷登記，上開九信合作社之抵押權設定登記，始
    繼續存在，復有前揭九信合作社於91年5 月10日及同年9 月
    17日出具之民事陳報狀、民事答辯狀及領回塗銷登記簿影本
    附卷可憑（見本院91年度自字第360 號刑事卷(一)第74至77頁
    ）。堪信案爭房地之土地所有權狀、建築改良物所有權狀，
    於清償九信合作社原借款後，應在反訴人或其妻葉美玲之持
    有保管中。反訴人於本院調查時指陳其因不知相關法律程序
    ，致遲未辦理塗銷抵押權登記一情，雖足信非虛，然其法律
    上權利之睡眠，導致反訴被告接獲本院民事執行處上開通知
    後，誤認其上於清償借款後，另向九信合作社設定抵押借款
    ，自有直接因果關係，其疏咎難盡歸反訴被告。況查，反訴
    人與反訴被告間，就其母張許月嬌生前以上開房地向九信辦
    理抵押借款一事，經本院民事庭調查後，業已判認該筆鉅額
    借款應係反訴人之妻葉美玲用於個人事業，張許月嬌僅為提
    供房地擔保借款之人，並非真正借款使用人確定在案，有本
    院86年度訴字第737 號民事判決可考（見本院91年度自字第
    36 0號刑事卷(一)第127 、128 頁）。基此，反訴被告因上開
    土地及建築改良物所有權狀係由被告或其妻持有保管，85年
    間既已清償借款完畢，91年5 月間竟發現其上有抵押權設定
    ，因此懷疑反訴人係在未經其同意下，擅自利用所持土地所
    有權狀、建築改良物所有權狀，向九信合作社抵押借款，尚
    難謂其懷疑全然無據。反訴被告既非明知無此等事實而故意
    捏造，其僅因上開諸多巧合致懷疑有此事實，所為自與誣告
    有間。
(二)、台北銀行設定抵押權部分，如前所述，係本院民事執行處於
    上開房地之拍賣事件中，誤將台北市○○區○○段2 小段64
    3 、644 號地號之其他分別共有人許守本、許守義（持分各
    1 ／3）向 台北銀行設定之抵押權登記，錯指為上開案爭房
    地之抵押權，而以91年5 月6 日九十一執乙字第7086號通知
    ，通知台北銀行行使抵押權。有本院執行處法官於上開台北
    銀行民事陳報狀上批示「查是否寄錯，並速更正」一語（見
    本院91年度自字第360 號刑事卷(一)第90頁），及案外人許守
    本、許守義與台北銀行簽立之土地登記申請書、土地建築改
    良物抵押權設定契約書、其他約定事項等件（見本院91年度
    自字第360 號刑事卷(一)第184 至189 頁）附卷足參。反訴被
    告指訴反訴人擅自向台北銀行設定抵押借款一節，顯係出於
    本院民事執行處作業誤植，及雙方爭訟已久、溝通不良所致
    ，既無故意虛構情節之行舉，發現事出誤會後，復立即具狀
    表明不再繼續興訟之意，並對反訴人致以歉意，有卷附91年
    9 月26日刑事撤回自訴狀1 份足考（見本院91年度自字第
    360 號刑事卷(一)第52至55頁）。其既無虛構絲毫事實，所為
    顯與誣告罪之構成要件不合，反訴人於本院訊問時，經反訴
    被告當庭表示歉意後，復向本院表明不再繼續興訟之旨（見
    本院94年9 月8 日準備程序筆錄第8 頁），足認反訴之犯罪
    嫌疑不足，爰參照上開說明，由本院裁定駁回反訴。
據上論斷，應依刑事訴訟法第326 條第3 項、第339 條、第252
條第10款，裁定如主文。
中　　華　　民　　國　　94　　年　　9 　　月　　12　　日
　　　　　　　　　刑事第一庭    審判長法　官　陳興邦
                                      法  官  林春鈴
                                      法  官  吳秋宏
以上正本證明與原本無異。
如不服本裁定，應於裁定送達後5日內，向本院提出上訴狀。
      　　　　　　　　　　　　　　　　書記官　高菁菁
中　　華　　民　　國　　94　　年　　9 　　月　　12　　日
